臺灣雲林地方法院民事簡易判決
110年度虎簡字第173號
原      告  中國信託商業銀行股份有限公司


法定代理人  利明献  
訴訟代理人  王裕程  

            林郁傑  


被代位人
即  被  告  王凱楡  
被      告  王進益  
上列當事人間請求代位分割遺產事件，本院於民國110年10月8日
言詞辯論終結，判決如下：
    主      文
被代位人王凱楡與被告王進益就被繼承人王仁助所遺如附表一所
示遺產准予分割，分割方法依如附表二所示應繼分比例分割為分
別共有。
原告其餘之訴駁回。
訴訟費用新臺幣壹仟伍佰伍拾元，由原告、被告王進益按如附表
二「訴訟費用負擔比例」欄所示比例負擔。
    事實及理由
壹、程序部分
一、訴狀送達後，原告不得將原訴變更或追加他；不變更訴訟標
    的，而補充或更正事實上或法律上之陳述者，非為訴之變更
    或追加，民事訴訟法第255條第1項、第256條分別定有明文
    。上開規定依同法第436條第2項於簡易訴訟程序亦適用之。
    本件原告起訴時，原以王凱楡、王＊＊為被告，嗣查得王＊＊之
    真實姓名為王進益，遂變更以其為被告，屬更正事實上之陳
    述，應予准許。
二、被告王凱楡經合法通知，未於言詞辯論期日到場，核無民事
    訴訟法第386條各款所列情形，爰依原告聲請，由其一造辯
    論而為判決。
貳、實體部分
一、原告起訴主張：被告王凱楡積欠原告新臺幣（下同）98,422
    元及利息未清償，原告對於被告王凱楡有債權存在。如附表
    一所示之不動產（下稱系爭遺產）原為訴外人即被繼承人王
    仁助所有，於訴外人王仁助死亡後，由被告王凱楡、王進益
    （下除分稱外，合稱被告二人）共同繼承而為公同共有，應
    繼分比例如附表二所示各為2分之1。系爭遺產並無不能分割
    之情形，被告王凱楡怠於行使分割系爭遺產之權利，且已陷
    於無資力，原告為保全債權之必要，本於債權人之地位，自
    得代位請求分割系爭遺產，爰依民法第242條、第1151條、
    第1164條、第830條第2項、第824條等規定提起本件訴訟等
    語。並聲明：被告二人就被繼承人王仁助所遺留系爭遺產，
    准予依應繼分比例各2分之1分割為分別共有。
二、被告部分：
  ㈠被告王進益辯以：系爭遺產為被告王進益父親留下來的，沒
    有注意過詳細的情形，收到本訴訟資料後有去看一下，目前
    是被告王進益住家旁邊的路地，已是既成道路，原告應該要
    去跟被告王凱楡處理，因為是她欠的錢等語。
  ㈡被告王凱楡未於言詞辯論期日到庭，亦未提出書狀作何聲明
    或陳述。
三、本院之判斷：
  ㈠原告主張之事實，被告王進益到庭未予爭執，並經原告提出
    系爭遺產之土地登記謄本、地籍異動索引、臺灣嘉義地方法
    院101年度司促字第10445號支付命令、支付命令聲請狀、確
    定證明書、訴外人王仁助繼承系統表、除戶謄本、法定繼承
    人戶籍謄本為憑（見本院卷第17至39、145至175頁），且有
    被告二人就系爭遺產辦理繼承登記之雲林縣虎尾地政事務所
    107年虎地資字第18160號土地登記申請書影本、訴外人王仁
    助個人基本資料查詢結果、被告王凱楡稅務電子閘門所得調
    件明細表、本院虎尾簡易庭查詢表、財政部中區國稅局虎尾
    稽徵所民國110年8月13日中區國稅虎尾營所字第1102903733
    號函文所附訴外人王仁助全國財產稅總歸戶財產查詢清單附
    卷可稽（見本院卷第53至93、97、101至111、115、127至12
    9頁），復經本院調取本院104年度繼字第530號、第548號拋
    棄繼承卷宗（分別為訴外人王議鋒及王美英、黃馨儀、黃俐
    惠聲明拋棄繼承，訴外人王議鋒、王美英部分經本院裁定准
    予備查，訴外人黃馨儀、黃俐惠部分則經駁回）查核無訛，
    被告王凱楡已於相當時期受合法之通知，而於言詞辯論期日
    不到場，亦未提出書狀爭執，依民事訴訟法第280條第3項前
    段準用同條第1項之規定，視同自認，依上開調查證據之結
    果，堪信原告之主張為真實。
  ㈡債務人怠於行使其權利時，債權人因保全債權，得以自己之
    名義，行使其權利，為民法第242條所明定。而債權人得予
    代位債務人行使之權利，並非僅以請求權為限，凡非專屬於
    債務人本身之權利，均得為之。此項代位權行使之範圍，就
    同法第243條但書規定旨趣推之，並不以保存行為為限，凡
    以權利之保存或實行為目的之一切審判上或審判外之行為，
    諸如假扣押、假處分、聲請強制執行、實行擔保權、催告、
    提起訴訟等，債權人皆得代位行使（最高法院69年度台抗字
    第240號裁定意旨參照）。又繼承人有數人時，在分割遺產
    前，各繼承人對於遺產全部為公同共有；繼承人得隨時請求
    分割遺產，但法律另有規定或契約另有訂定者，不在此限；
    公同共有物之分割，除法律另有規定外，準用關於共有物分
    割之規定，民法第1151條、第1164條、第830條第2項分別定
    有明文。遺產之公同共有係以遺產之分割為其終局目的，而
    以公同共有關係為暫時的存在。在公同共有遺產分割自由之
    原則下，民法第1164條規定，繼承人得隨時請求分割遺產，
    該條所稱之「得隨時請求分割」，依同法第829條及第830條
    第1項規定觀之，自應解為包含請求終止公同共有關係在內
    ，俾繼承人之公同共有關係歸於消滅而成為分別共有，始不
    致與同法第829條所定之旨趣相左，庶不失繼承人得隨時請
    求分割遺產之立法本旨。另分割之方法，固可由法院自由裁
    量，不受共有人主張之拘束，但仍應斟酌當事人之聲明，共
    有物之性質、經濟效用及全體共有人利益等，公平裁量。
  ㈢原告對被代位人即被告王凱楡有前揭未受償債權存在，且系
    爭遺產為訴外人王仁助之遺產，被代位人王凱楡與被告王進
    益基於繼承之法律關係，繼承系爭遺產而為公同共有人，並
    已為繼承登記，而系爭遺產並無不能分割之情形，亦無公同
    共有存續期間或分管契約之約定，因被代位人王凱楡怠於行
    使分割遺產之權利，致原告無法進行拍賣程序換價受償，則
    原告主張其得代位被代位人王凱楡請求其餘繼承人分割遺產
    ，代位提起分割遺產之訴，應有理由。
  ㈣請求分割遺產之訴，其訴訟標的對於全體共有人（即繼承人
    ）必須合一確定，屬固有必要共同訴訟，即原應由同意分割
    之繼承人起訴，並以反對分割之其他繼承人全體為共同被告
    ，當事人適格始無欠缺。惟債權人基於民法第242條規定，
    乃代位行使債務人之權利，自無再以被代位人（即債務人）
    列為共同被告之餘地（最高法院64年度第5次民庭庭推總會
    會議決定㈠、臺灣高等法院暨所屬法院102年法律座談會民事
    類提案第5號研討結果參照）。原告既以債權人之地位，代
    位被代位人王凱楡起訴請求分割遺產，自無再以之為共同被
    告之必要，故其將王凱楡列為共同被告，對其請求為無理由
    。
  ㈤本院審酌系爭遺產之財產性質，以原物分配於各共有人並無
    困難，尚不致影響使用效益及經濟價值，而將系爭遺產依被
    代位人王凱楡及被告王進益如附表二所示應繼分比例原物分
    割為分別共有，原告即得另經強制執行程序達成就前揭債權
    受償之目的，被告王進益亦得就所分得之應有部分自由單獨
    處分、設定負擔，對全體繼承人而言均屬有利，應為適切、
    妥適之分割方法，爰判決如主文第1項所示。
四、綜上所述，原告依民法第242條、第1164條等規定，代位被
    代位人王凱楡訴請分割系爭遺產，就系爭遺產依如附表二所
    示應繼分比例分割為分別共有，為有理由，應予准許；逾此
    範圍之請求，則無理由，應予駁回。
五、本件原告勝訴部分，雖係屬民事訴訟法第427條第1項規定之
    簡易訴訟事件，所為被告敗訴之判決，然該判決內容性質上
    不適宜為假執行，爰不依職權宣告假執行，附此說明。
六、因共有物分割、經界或其他性質上類似之事件涉訟，由敗訴
    當事人負擔訴訟費用顯失公平者，法院得酌量情形，命勝訴
    之當事人負擔其一部，民事訴訟法第80條之1定有明文。而
    裁判分割共有物乃形成訴訟，法院決定共有物分割之方法時
    ，應斟酌何種分割方法較能增進共有物之經濟效益，並兼顧
    全體共有人之利益，以決定適當之分割方法，不受原告聲明
    之拘束，亦不因何造起訴而有不同。又代位分割遺產之訴，
    係由原告以自己名義主張代位權，以保全債權為目的而行使
    債務人之遺產分割請求權，原告與被告之間實屬互蒙其利。
    是以，原告代位被代位人王凱楡提起本件分割遺產之訴雖有
    理由，惟本院認關於訴訟費用之負擔，仍應如附表二所示比
    例由原告、被告王進益分別負擔，始屬公允，爰判決如主文
    第3項所示。  
中　　華　　民　　國　　110 　年　　10　　月　　22　　日
                  虎尾簡易庭  法  官  黃麗文
以上正本證明與原本無異。
如不服本判決，須於判決送達後20日內向本庭（臺灣雲林地方法
院虎尾簡易庭）提出上訴狀。（須按他造當事人之人數附繕本）
。
中　　華　　民　　國　　110 　年　　10　　月　　22　　日
                              書記官  曾鈺仁
附表一：
編號 財產種類 所在地或名稱 權利範圍 分割方法  1 土地 雲林縣○○鎮○○○段0000○0地號 2分之1 原物分割，按如附表二所示應繼分比例，分割為分別共有  2 土地 雲林縣○○鎮○○○段0000地號 2分之1  

附表二：
編號 姓名  應繼分比例 訴訟費用負擔比例  1 被代位人王凱楡  2分之1 2分之1（由原告負擔）  2 被告王進益  2分之1 2分之1